【裁判字號】    96,訴,1040
【裁判日期】    970327
【裁判案由】    殯葬管理條例
【裁判全文】
高雄高等行政法院判決
                                     96年度訴字第1040號
                              .
原      告  甲○○
被      告  嘉義縣政府
代  表  人  乙○○縣長
訴訟代理人  丙○○
上列當事人間殯葬管理條例事件，原告不服內政部中華民國96年
10月31日台內訴字第0960148811號訴願決定，提起行政訴訟，本
院判決如下：
    主  文
原告之訴駁回。
訴訟費用由原告負擔。
    事  實
甲、事實概要：
    緣原告未經申請許可，於民國94年間擅自於嘉義縣中埔鄉○
    ○段329-1地號土地（下稱系爭土地）上設置骨灰（骸）存
    放設施乙座，經嘉義縣中埔鄉公所（下稱中埔鄉公所）稽查
    屬實，報請被告查處，被告認為已違反殯葬管理條例第7條
    第1項規定，乃以94年8月25日府民禮字第0940111790號函請
    原告於文到半年內完成改善；然經中埔鄉公所於95年5月3日
    查復結果，原告仍未依限完成改善，被告乃於函請原告陳述
    意見後，以95年8月16日府民禮字第0950114566號函處原告
    新台幣（下同）30萬元罰鍰，並限於文到半年內完成改善。
    原告不服，循序提起行政訴訟，遞經本院96年度訴字第80號
    判決及最高行政法院97年度裁字第1210號裁定駁回原告之訴
    及其上訴確定。惟原告逾期仍未改善，被告乃再以96年6月
    29日府民禮字第0960093786號函處原告罰鍰40萬元，並限於
    文到1年內完成改善。原告不服，提起訴願，遭決定駁回，
    遂提起本件行政訴訟。
乙、兩造之聲明：
一、原告未於言詞辯論期日到場，據其所提書狀聲明：訴願決定
    及原處分均撤銷。
二、被告聲明：原告之訴駁回。
丙、兩造主張之理由：
一、原告未於言詞辯論期日到場，據其所提書狀主張：
（一）「殯葬設施經營業違反第7條第1項或第31條規定，未經核
      准或未依核准之內容設置、擴充、增建、改建殯葬設施‧
      ‧‧處新台幣30萬元以上100萬元以下罰鍰‧‧‧。」殯
      葬管理條例第55條第1項著有明文，是以上開條文之處罰
      主體為「殯葬設施經營業」，倘非「殯葬設施經營業」即
      非處罰主體。
（二）次查殯葬管理條例第55條第2項規定：「前項處罰，無殯
      葬設施經營業者，處罰設置、擴大、增建或改建者；無設
      置者，處罰販售者。」按本條項規定之處罰主體仍以殯葬
      業為限，若非殯葬業者，即不得援引本條項規定處罰之。
      蓋第1項規定之處罰主體係殯葬設施經營業者，要無疑義
      ，因殯葬設施經營業者所服務之項目眾多，此觀諸第1項
      規定之各種行為即明，而第2項規定處罰之行為，已排除
      第1項中有關設施及經營等諸行為，其前段僅單純處罰設
      置擴大，增建或改建之行為，而其後段又僅剩處罰販售之
      單一行為，惟均應以殯葬業者為處罰對象，若非殯葬業者
      之個人行為，應非該條文處罰之對象。被告援引該條文之
      規定對原告裁罰，顯有違法。
（三）綜觀殯葬管理條例全文之規定，即知本條例所規範者為殯
      葬設施之經營管理(第3章)、殯葬服務業之管理及輔導(第
      4章)及殯葬業者關於殯葬行為之管理(第5章)，並無規範
      個人殯葬行為之條文。再稽諸殯葬管理條例第37條之規定
      ：「殯葬服務業分殯葬設施經營業及殯葬禮儀服務業。」
      及同條例施行細則第23條之規定：「本條例第37條所稱殯
      葬設施經營業，指以經營公墓、殯儀館、火化場、骨灰（
      骸）存放設施為業者；殯葬禮儀服務業，指以承攬處理殯
      葬事宜為業者。」即知殯葬管理條例第55條之規定，其處
      罰之主體為殯葬設施經營業者，而非個人。末查殯葬管理
      條例有處罰個人之特別規定者，僅有第67條第2項之規定
      ：「前項處罰規定，於個人違反第53條規定時，亦同。」
      除此之外再無處罰個人之特別規定，依法諺「列舉其一者
      ，排除其他」之解釋原則，對於其他罰則，條文既無如上
      揭條文特別明定「於個人違反時，亦同。」即不得以第55
      條之規定處罰原告，此乃易明之理。
（四）由下列事證即可明瞭原告並非「殯葬設施經營業」：
    1.系爭土地係原告所有，原告僅係在自己所有之土地上，立
      碑追祭自己之亡祖父、亡祖母、亡伯父、亡伯母、亡叔父
      以及自己之父母，此項作法，亦符合我們台灣之習俗。又
      受追祀之先祖眾多，為求美化石碑，故所占用之土地，亦
      比一般紀念碑稍為廣闊。
    2.原告確無經營殯葬設施行為，本件原告純為實現「慎終追
      遠」之古老傳統美德。故被告認為原告係經營殯葬設施為
      業，全屬誤會。
二、被告主張：
（一）本件經中埔鄉公所於94年6月29日以中鄉民字第094000789
      7號函查報原告於其所有系爭土地上未經核准擅自設置設
      施存放祖先骨骸，被告遂以94年7月5日府民禮字第094008
      6736號函請原告陳述意見，經原告於94年7月26日陳情略
      以因不諳法律規定，將祖先骨骸存放於系爭土地內，希被
      告准予1年期限遷葬。因原告未經核准設置設施存放祖先
      骨骸，並預留多處位置以供日後使用，該行為確係違反殯
      葬管理條例第7條第1項規定，被告遂依同條例第55條第1
      項規定，以94年8月25日府民禮字第0940111790號函處分
      原告於文到半年內完成改善。於上開改善期限將屆時，原
      告又於95年1月22日陳情被告希能准予延後遷移，經被告
      於95年2月9日函復原告請其仍依被告94年8月25日府民禮
      字第0940111790號函辦理。改善期限屆滿後，被告以95年
      4月26日府民禮字第0950063839號函請中埔鄉公所協助查
      明改善情形，經中埔鄉公所95年5月3日中鄉民字第095000
      5613號函報原告仍未完成改善，被告遂以95年5月12日府
      民禮字第0950068435號函請原告陳述意見，原告陳情被告
      表示因後代散居國外多地，聯繫不易，懇請遲延並擇日擇
      地他遷。茲因原告仍未依期限改善，被告遂依殯葬管理條
      例第55條規定，以95年8月16日府民禮字第0950114566號
      函處分原告30萬元罰鍰並限於文到半年內完成改善。原告
      不服本處分，循序提起行政訴訟，案經鈞院96年度訴字第
      80號判決及最高行政法院97年度裁字第1210號裁定駁回原
      告之訴及其上訴確定。而原告於上開改善期限屆滿後，仍
      未完成改善，被告再依殯葬管理條例第55條第1項、第2項
      規定，以96年6月29日府民禮字第0960093786號函，續處
      原告40萬元罰鍰並限於文到1年內完成改善。
（二）按殯葬管理條例第2條第1項第1款規定，殯葬設施係指公
      墓、殯儀館、火化場及骨灰（骸）存放設施；第5款規定
      ，骨灰（骸）存放設施係指供存放骨灰（骸）之納骨堂（
      塔）、納骨牆或其他形式之存放設施。又同條例第7條第
      1項規定，殯葬設施之設置、擴充、增建或改建，應具備
      下列文件報請直轄市、縣（市）主管機關核准‧‧‧。第
      55條第1項規定略以，殯葬設施經營業違反第7條第1項或
      第31條規定，未經核准或未依核准之內容設置、擴充、增
      建、改建殯葬設施‧‧‧經限期改善或補辦手續，屆期仍
      未改善或補辦手續者，處新臺幣30萬元以上100萬元以下
      罰鍰，並得連續處罰之。同條第2項規定，前項處罰，無
      殯葬設施經營業者，處罰設置、擴大、增建或改建者；‧
      ‧‧。又查有關於私人土地興建家族式納骨設施內政部相
      關函釋如下：（1）查殯葬管理條例並無家族式納骨塔之
      定義，惟該條例第2條第1項第5款規定：「骨灰（骸）存
      放設施：指供存放骨灰（骸）之納骨（堂）塔、納骨牆或
      其他形式之存放設施。」同條例第7條第1項規定，殯葬設
      施之設置，應備具相關文件報請直轄市、縣（市）主管機
      關核准。本案所謂家族式納骨塔，是否符合骨灰（骸）存
      放設施之規定，仍應依殯葬管理條例相關規定辦理，‧‧
      ‧。（內政部93年11月1日台內民字第0930009175號函）
     （2）按殯葬管理條例第2條規定骨灰（骸）存放設施係殯
      葬設施之一種，有關殯葬設施之設置應依殯葬管理條例第
      7條規定辦理，若未依上開規定者，依殯葬管理條例第55
      條規定處罰之。‧‧‧。（內政部93年9月8日台內民字第
      0930073667號函）
（三）又殯葬管理條例係為促進殯葬設施符合環保並永續經營，
      殯葬服務業創新升級，提供優質服務；殯葬行為切合現代
      需求，兼顧個人尊嚴及公眾利益，以提升國民生活品質而
      制定，故針對鄰避性之殯葬設施之設置條件予以規範，對
      於非法設置之墳墓，除處以高額之罰鍰外，並限期改善屆
      期仍不改善者，得按日連續處罰，必要時，強制拆除、恢
      復原狀或起掘火化後為適當之處理，以確保國民生活品質
      。
（四）經查原告未經核准擅自於系爭土地上設置設施，存放其祖
      先之骨骸，並預留位置以供日後使用，且對於被告94年8
      月25日府民禮字第0940111790號函以違反殯葬管理條例第
      7條第1項規定所作之處分並無異議，更於改善期限將屆之
      前陳情被告希能准予延後遷移，足資證明原告承認設施係
      為其所設置並存放其祖先之骨骸，故被告對其違法行為之
      處分並無不當。原告以殯葬管理條例第55條第1項規定係
      對於殯葬設施經營業所訂之罰則，並謂其於系爭土地僅係
      為追祀先祖，並非經營殯葬設施為業云云。然依前述殯葬
      管理條例相關條文之規定，原告未經核准擅自設置設施以
      存放其祖先之骨骸，並預留位置以供日後使用，其為骨灰
      （骸）存放設施，已屬明確，該行為確係違反殯葬管理條
      例第7條第1項規定；又原告雖非以經營殯葬設施為業，但
      依上開條例第55條第2項「前項處罰，無殯葬設施經營業
      者，處罰設置、擴大、增建或改建者」之規定，已對違反
      第7條第1項之處罰主體為明確規定，因此本件原告雖非經
      營者，但確為設置者，故本件被告適用上開條例第55條第
      1、2項所為之處分，並無違誤。
（五）被告於96年5月7日以府民禮字第0960068105號函，係就原
      告未於96年12月31日前完成遷葬，違反殯葬管理條例第22
      條第1項規定，依同條例第56條第1項規定，處原告6萬元
      罰鍰並限於文到3年內完成改善；而96年6月29日府民禮字
      第0960093786號函，係就原告所設置骨灰（骸）存放設施
      ，預留位置供日後使用，因原告逾期未改善，依殯葬管理
      條例第55條第2項規定處罰。該2行為自應依法分別裁處，
      被告並未違反「一事不二罰」之原則。
    理  由
一、原告經合法通知，未於言詞辯論期日到場，核無行政訴訟法
    第218準用民事訴訟第386條各款所列情形，爰依被告之聲請
    由其一造辯論而為判決，合先敘明。
二、按「本條例用詞定義如下：一、殯葬設施：指公墓、殯儀館
    、火化場或骨灰（骸）存放設施。．．．五、骨灰（骸）存
    放設施：指供存放骨灰（骸）之納骨堂（塔）、納骨牆或其
    他形式之存放設施。」「殯葬設施之設置、擴充、增建或改
    建，應備具下列文件報請直轄市、縣（市）主管機關核准；
    其由直轄市、縣（市）主管機關辦理者，報請中央主管機關
    備查：一、地點位置圖。二、地點範圍之地籍謄本。三、配
    置圖說。四、興建營運計畫。五、管理方式及收費標準。六
    、經營者之證明文件。七、土地權利證明或土地使用同意書
    及土地登記謄本。」「（第1項）殯葬設施經營業違反第7條
    第1項或第31條規定，未經核准或未依核准之內容設置、擴
    充、增建、改建殯葬設施，或違反第18條規定擅自啟用、販
    售墓基或骨灰(骸)存放單位，經限期改善或補辦手續，屆期
    仍未改善或補辦手續者，處新臺幣30萬元以上100萬元以下
    罰鍰，並得連續處罰之。未經核准，擅自使用移動式火化設
    施經營火化業務，或火化地點未符第21條第1項規定者，亦
    同。（第2項）前項處罰，無殯葬設施經營業者，處罰設置
    、擴大、增建或改建者；無設置者，處罰販售者。」分別為
    殯葬管理條例第2條、第7條第1項、第55條第1項、第2項所
    規定。
三、本件原告未經申請許可，於94年間擅自於系爭土地上設置骨
    灰（骸）存放設施乙座，經中埔鄉公所稽查屬實，報請被告
    查處；原告於94年7月26日陳請准予1年內遷移，惟被告以94
    年8月25日府民禮字第0940111790號函請原告於文到半年內
    完成改善。原告復於95年1月22日向被告陳情，要求准予至
    農曆10月份遷移，被告以95年2月9日府民禮字第0950021834
    號函復，仍依被告94年8月25日府民禮字第0940111790號函
    辦理。嗣經中埔鄉公所查報結果，原告仍未依限完成改善，
    被告乃函請原告陳述意見後，以95年8月16日府民禮字第095
    0114566號函處原告30萬元罰鍰，並限於文到半年內完成改
    善。原告不服，循序提起行政訴訟，遞經本院96年度訴字第
    80號判決及最高行政法院97年度裁字第1210號裁定駁回原告
    之訴及其上訴確定。惟原告逾期仍未改善，被告乃再以96年
    6月29日府民禮字第0960093786號函處原告罰鍰40萬元，並
    限於文到1年內完成改善等情，分別為兩造所自陳，並有各
    該陳情書、函文及本院96年度訴字第80號判決及最高行政法
    院97年度裁字第1210號裁定書影本附原處分卷及本院卷可稽
    ，自堪認定。而原告提起本件訴訟無非以：殯葬管理條例第
    55 條之處罰主體為殯葬設施經營業者，而非個人。系爭土
    地乃原告所有為慎終追遠而依台灣習俗於其上立碑追祭原告
    之亡祖父、亡祖母、亡伯父、亡伯母、亡叔父以及原告之父
    母，且因受追祀之先祖眾多，為求美化石碑，故所占用之土
    地，較一般紀念碑稍為廣闊，原告並非經營殯葬設施業者，
    並非殯葬管理條例第55條之處罰對象等語，資為爭執。
四、經查：
（一）按「為促進殯葬設施符合環保並永續經營；殯葬服務業創
      新升級，提供優質服務；殯葬行為切合現代需求，兼顧個
      人尊嚴及公眾利益，以提升國民生活品質，特制定本條例
      。」為殯葬管理條例第1條所規定，其立法理由乃為配合
      倡導建設臺灣為綠色矽島之願景，擷取以人文為中心，環
      境保護及生態保育為上層，知識經濟發展及社會公義為支
      撐之架構理念，以期規範殯葬設施、殯葬服務及殯葬行為
      。由此可知，殯葬管理條例乃針對殯葬設施及殯葬行為所
      為之管制規定，並不以設置殯葬設施或從事殯葬行為者為
      殯葬服務業或殯葬經營業為限，亦包含非以營利為目的之
      個人殯葬設施及殯葬行為在內，此從同條例第6條第1項明
      定私人亦得依該條例之規定設立私立殯葬設施自明。尤其
      同條例第55條對於違反同條例第7條第1項、第31條、第18
      條及第21條第1項規定之違章行為者，特別於第1項及第2
      項明定其處罰對象，即行為人屬殯葬設施經營業者，依第
      1項處罰之，然如無殯葬設施經營業者，則處罰設置、擴
      大、增建或改建之行為人，文義甚明，蓋如此方能對殯葬
      設施之設置行為作有效之管制，否則無從達到殯葬管理條
      例第1條之立法目的。原告訴稱殯葬管理條例第55條之處
      罰對象僅限於殯葬設施經營業者，不包括個人在內云云，
      顯係對法令之誤解，洵無可採。
（二）查原告於94年間未經主管機關核准即擅自在系爭土地上設
      置骨灰（骸）存放設施乙座，存放其祖先之骨骸，並預留
      位置以供日後使用，有中埔鄉違反殯葬管理條例設施設置
      、經營管理案件處理查報表附現場照片及中埔鄉公所95年
      5月3日中鄉民字第0950005613號函附查證照片附於原處分
      卷可稽，參以原告前於94年7月26日陳情書中自承：「．
      ．．1.陳情人位於中埔鄉○○段329-1地號內存放骨灰，
      ．．．2.本人於6月份出國期間，委託家人處理祖先骨骸
      遷移事宜，．．．3.陳情人針對遷移乙事，雇請地理師儘
      快尋找墓地（進塔），．．．懇請貴府准予1年期限內遷
      移，以遵循地方民俗，擇良辰吉日遷移或進塔．．．。」
      等語；及原告另於本院96年度訴字第80號案件審理時亦自
      承系爭土地所埋葬者，確係其祖先之骨灰等語，有該份判
      決書影本附原處分卷足憑。則原告確有未經許可於系爭土
      地設置骨灰（骸）存放設施之行為，洵堪認定，原告於本
      案復改稱其僅係於土地上立碑追祭祖先云云，洵無可採。
      而原告未經許可於系爭土地上設置骨灰（骸）存放設施乙
      座，前經被告查證屬實，以94年8月25日府民禮字第09401
      11790號函請原告於文到半年內完成改善，惟原告未依限
      改善，被告乃以95年8月16日府民禮字第0950114566號函
      處原告30萬元罰鍰，並限於文到半年內完成改善。原告不
      服，循序提起行政訴訟，亦經法院判決原告敗訴確定，已
      如前述，然原告仍未遵期改善，為原告所不爭，故被告再
      以96年6月29日府民禮字第0960093786號函處原告罰鍰40
      萬元，並限於文到1年內完成改善，揆諸殯葬管理條例第
      55條第1項及第2項規定，並無不合。原告徒以其僅係在自
      有土地上立碑追祭祖先，並非殯葬設施經營業者為由，爭
      執被告不得處罰原告，並無可採。
五、綜上所述，原告之主張並不可採。從而，被告以原告未經主
    管機關核准，擅自於系爭土地上設置骨灰（骸）存放設施乙
    座，違反殯葬管理條例第7條第1項規定，依同例第55條第1
    項、第2項規定裁處原告40萬元罰鍰，並限於文到1年內完成
    改善，並無違誤。訴願決定予維持，亦無不合。原告起訴意
    旨求予撤銷，為無理由，應予駁回。又本件事證已臻明確，
    兩造其餘攻擊防禦方法，均核與本件判決結果不生影響，爰
    不一一論述，附此敘明。
據上論結，本件原告之訴為無理由，依行政訴訟法第195條第1項
後段、第98條第1項前段、第218條，民事訴訟法第385條第1項前
段，判決如主文。
中    華    民    國    97    年     3    月   27     日
             高雄高等行政法院第二庭
                         審判長法官  江  幸  垠
                               法官  戴  見  草
                               法官  簡  慧  娟
以上正本係照原本作成。
如不服本判決，應於判決送達後20日內向本院提出上訴書狀，其
未表明上訴理由者，應於提起上訴後20日內向本院提出上訴理由
書（須按對造人數附繕本）；如於本判決宣示或公告後送達前提
起上訴者，應於判決送達後20日內補提上訴理由書（須附繕本）
。未表明上訴理由者，逕以裁定駁回。
中    華    民    國    97    年     3    月   27     日
                             書記官  涂  瓔  純


司法院資訊處製作；財團法人民間司法改革基金會備份。
